【裁判字號】    97,訴緝,127
【裁判日期】    970814
【裁判案由】    違反稅捐稽徵法
【裁判全文】
臺灣臺北地方法院刑事判決             97年度訴緝字第127號
公  訴  人  臺灣臺北地方法院檢察署檢察官
被      告  乙○○
上列被告因違反稅捐稽徵法等案件，經檢察官提起公訴（96年度
偵緝字第2337號），因被告於準備程序中對犯罪事實為有罪之陳
述，經告以簡式審判之意旨，並聽取當事人之意見後，經本院合
議庭裁定由受命法官獨任進行簡式審判程序，判決如下：
    主  文
乙○○共同商業負責人，利用不正當方法，致使財務報表發生不
實之結果，處有期徒刑參月，如易科罰金，以銀元參佰元即新臺
幣玖佰元折算壹日，減為有期徒刑壹月又拾伍日，如易科罰金，
以銀元參佰元即新臺幣玖佰元折算壹日；又公司負責人，為納稅
義務人以不正當方法逃漏稅捐，處有期徒刑參月，如易科罰金，
以銀元參佰元即新臺幣玖佰元折算壹日，減為有期徒刑壹月又拾
伍日，如易科罰金，以銀元參佰元即新臺幣玖佰元折算壹日。應
執行有期徒刑貳月又拾伍日，如易科罰金，以銀元參佰元即新臺
幣玖佰元折算壹日。
    事  實
一、乙○○係信洲實業有限公司（址設臺北縣中和市○○路533
    號，嗣遷址臺北縣三重市○○○街51號3 樓，以下簡稱信洲
    公司）負責人，為商業會計法規定之商業負責人，同時以填
    發各類所得扣繳暨免扣繳憑單（以下簡稱扣繳憑單）為其附
    隨業務，乃從事業務之人。乙○○明知丙○○於91年間並未
    在該公司任職，亦未向該公司支領薪資，竟與姓名年籍不詳
    之成年人士2 人共同基於行使業務登載不實文書、利用不正
    當方法致使財務報表發生不實之結果及使納稅義務人信洲公
    司逃漏稅捐之犯意，於92年間某日，在不詳地點，填製其業
    務上應作成之各類所得扣繳暨免扣繳憑單，登載丙○○於91
    年度自信洲公司領得新臺幣（下同）58萬3054元薪資之不實
    事項，並據以製作該公司91年度之資產負債表等財務報表，
    致使資產負債表發生本期損益虧損增加、公積及盈餘減少之
    不實結果，再據以製作營利事業所得稅結算申報書後，於92
    年6 月2 日一併持向財政部臺灣省北區國稅局中和稽徵所（
    以下簡稱中和稽徵所）行使，申報該公司91年度營利事業所
    得稅，以此不正當方法逃漏該公司當年度營利事業所得稅14
    萬5763元，足以生損害於丙○○及稅捐稽徵機關對賦稅核課
    之正確性。嗣丙○○接獲前開扣繳憑單，始悉上情。
二、案經丙○○訴請臺灣臺北地方法院檢察署檢察官偵查起訴。
    理  由
一、前揭事實，業據被告乙○○於本院審理時坦承不諱（見本院
    97年8 月4 日準備程序筆錄及同日審理筆錄），核與告訴人
    丙○○於偵查中指訴相符（見95年度他字第8270號卷第1 、
    2 頁所附告訴狀），並有信洲公司案卷、財政部臺北市國稅
    局萬華稽徵所95年12月20日財北國稅萬華綜所二字第095001
    8352號函所附丙○○綜合所得稅核定通知書91年度未申報核
    定（同他字卷第16、17頁）、中和稽徵所96年3 月1 日北區
    國稅中和一字第0961005232號函暨所附信洲公司91年度綜合
    所得稅BAN 給付清單、91年度營利事業所得稅結算申報核定
    通知書、91年度股東可扣抵稅額帳戶變動明細申報表核定通
    知書、91年度營利事業所得稅結算申報書、資產負債表（同
    他字卷第44至47、50、51頁）在卷可稽，且本件信洲公司確
    有開立扣繳憑單，並於92年6 月2 日向中和稽徵所申報營業
    稅等情，復有本院公務電話紀錄2 紙附卷可參，本件事證明
    確，被告犯行洵堪認定，應予依法論科。
二、論罪科刑部分：查被告行為後，刑法業於94年2 月2 日修正
    公布，95年7 月1 日起施行。按行為後法律有變更者，適用
    行為時之法律，但行為後之法律有利於行為人者，適用最有
    利於行為人之法律，刑法第2 條第1 項定有明文。茲本條係
    規範行為後法律變更所生新舊法律比較適用之準據法，本身
    尚無新舊法比較之問題，於新法施行後，應一律適用新法第
    2 條第1項 之規定，為「從舊從輕」之比較，先予敘明。又
    以本次刑法修正之比較新舊法，應就罪刑有關之一切情形，
    綜其全部罪刑之結果而為比較（最高法院95年5 月23日95年
    度第8 次刑庭會議決議參照）。經查：
（一）被告行為後，刑法第55條後段有關牽連犯之規定業已刪除
      ，是於新法修正施行後，被告所犯刑法第216 條、第215
      條行使業務上登載不實文書罪，與修正前商業會計法第71
      條第5 款之利用不正當方法使財務報表發生不實之結果罪
      ，即須分論併罰，是應適用修正前刑法第55條後段牽連犯
      之規定，對被告較為有利。
（二）刑法第33條第5 款有關於罰金刑之規定，在刑法施行法於
      95年6 月14日修正增訂第1 條之1 ，並自95年7 月1 日起
      施行。關於罰金刑，刑法分則編各罪所定罰金刑之貨幣單
      位原為銀元，修正前刑法第33條第5 款規定：「罰金：1
      元（銀元）以上」，而依罰金罰鍰提高標準條例規定，就
      72年6 月26日前修正之刑法部分條文，罰金數額提高2 至
      10倍，其後修正者則不提高倍數，並依現行法規所定貨幣
      單位折算新臺幣條例規定，以銀元1 元折算新臺幣3 元。
      修正後刑法第33條第5 款規定：「罰金：新臺幣1000元以
      上，以百元計算之」，刑法第33條第5 款所定罰金貨幣單
      位經修正為新臺幣後，刑法分則各罪所定罰金刑之貨幣單
      位亦應配合修正為新臺幣，為使刑法分則編各罪所定罰金
      之最高數額與刑法修正前趨於一致，乃增訂刑法施行法第
      1 條之1 ：「中華民國94年1 月7 日刑法修正施行後，刑
      法分則編所定罰金之貨幣單位為新臺幣。94年1 月7 日刑
      法修正時，刑法分則編未修正之條文定有罰金者，自94年
      1 月7 日刑法修正施行後，就其所定數額提高為30倍。但
      72年6 月26日至94 年1月7 日新增或修正之條文，就其所
      定數額提高為3 倍」之規定。從而，刑法分則編各罪、商
      業會計法、稅捐稽徵法所定罰金刑之最低數額，依修正後
      刑法第33條第5 款所定罰金刑最低數額，較之修正前提高
      ，自以修正前刑法第33條第5 款之規定有利於被告。
（三）關於定應執行刑之問題，修正前刑法第51條第5 款規定：
      「宣告多數有期徒刑者，於各刑中之最長期以上，各刑合
      併之刑期以下，定其刑期。但不得逾20年。」，而修正後
      刑法第51條第5 款規定：「宣告多數有期徒刑者，於各刑
      中之最長期以上，各刑合併之刑期以下，定其刑期。但不
      得逾30年。」，新法將宣告多數有期徒刑時，得定之應執
      行刑最高刑期提高為30年，是比較新舊法之結果，自以修
      正前之法律較有利於被告。
（四）另商業會計法第71條原規定：「商業負責人、主辦及經辦
      會計人員或依法受託代他人處理會計事務之人員有左列情
      事之一者，處5 年以下有期徒刑、拘役或科或併科新臺幣
      15萬元以下罰金：一、以明知為不實之事項，而填製會計
      憑證或記入帳冊者。二、故意使應保存之會計憑證、帳簿
      報表滅失毀損者。三、意圖不法之利益而偽造、變造會計
      憑證、帳簿報表內容或撕毀其頁數者。四、故意遺漏會計
      事項不為記錄，致使財務報表發生不實之結果者。五、其
      他利用不正當方法，致使會計事項或財務報表發生不實之
      結果者」，嗣於95年5 月24日修正公布為：「商業負責人
      、主辦及經辦會計人員或依法受託代他人處理會計事務之
      人員有下列情事之一者，處5 年以下有期徒刑、拘役或科
      或併科新臺幣60萬元以下罰金：一、以明知為不實之事項
      ，而填製會計憑證或記入帳冊。二、故意使應保存之會計
      憑證、會計帳簿報表滅失毀損。三、偽造或變造會計憑證
      、會計帳簿報表內容或毀損其頁數。四、故意遺漏會計事
      項不為記錄，致使財務報表發生不實之結果。五、其他利
      用不正當方法，致使會計事項或財務報表發生不實之結果
      」。故比較新舊法之結果，因提高罰金之法定刑，自以修
      正前之商業會計法第71條較有利於被告。
（五）按營利事業填製扣繳暨免扣繳憑單，係附隨公司業務而製
      作，屬業務上所掌之文書，而為公司負責人即被告基於商
      業負責人地位繼續反覆執行之事務，被告自為從事此項業
      務之人；至於營利事業所得稅結算申報書上雖有不實記載
      ，惟因該項書表係申報稅捐所必須附帶填寫者，尚難認屬
      被告業務上製作之文書（最高法院72年度臺上字第5453號
      判決意旨參照）。又員工薪資扣繳暨免扣繳憑單，係證明
      全年度支付員工薪資及代為扣繳綜合所得稅之情形，而為
      徵繳雙方課徵與申報綜合所得稅之依據，但既非為造具記
      帳憑證所根據之憑證，尚難認係屬商業會計法所規定之原
      始憑證，僅屬從事業務之人於業務上製作之文書（最高法
      院92年度臺上字第1624號判決亦同此意旨）。是被告虛列
      丙○○91年度之薪資所得，製作各類所得扣繳暨免扣繳憑
      單，據而作成91年度信洲公司資產負債表等財務報表，及
      同年度該公司營利事業所得稅結算申報書，並向稅捐機關
      申報稅捐，藉以逃漏信洲公司依法應繳納之營利事業所得
      稅，核其所為，係犯刑法第216 條、第215 條之行使業務
      上登載不實文書罪、修正前商業會計法第71條第5 款利用
      不正當方法使財務報表發生不實之結果罪及稅捐稽徵法第
      47條第1 款、第41條之公司負責人為納稅義務人以不正當
      方法逃漏稅捐罪。被告於業務上作成之文書為不實登載之
      低度行為，為行使業務上登載不實文書之高度行為所吸收
      ，不另論罪。被告與姓名年籍不詳之成年人士2 人間，就
      行使業務上登載不實文書之犯行，有犯意聯絡與行為分擔
      ，應論以共同正犯，就商業負責人利用不正當方法使財務
      報表發生不實結果部分，上開不詳人士係無身份之人而與
      有身份之被告共同實施犯罪，依刑法第31條第1 項規定亦
      應論以共同正犯。被告所犯上開行使業務上登載不實文書
      罪及利用不正當方法使財務報表發生不實之結果2 罪間，
      具有原因結果之牽連關係，爰依修正前刑法第55條後段之
      規定從一重論以修正前商業會計法第71條第5 款之利用不
      正當方法使財務報表發生不實結果罪。又稅捐稽徵法第47
      條之規定，係將納稅義務人之公司責任，於其應處徒刑範
      圍，轉嫁於公司負責人，其犯罪主體為公司，受罰之公司
      負責人乃屬「代罰」之性質，其本身並非逃漏稅捐之納稅
      義務人，亦即非犯罪之主體，此部分行為與公司負責人之
      其他犯罪行為之間，自無方法或結果之牽連關係（最高法
      院92年度臺上字第4025號判決參照）。是被告所犯商業負
      責人為納稅義務人以不正當方法逃漏稅捐與利用不正當方
      法使財務報表發生不實結果2 罪間，行為互異，應予分論
      併罰，公訴人認應依牽連犯從一重處斷，尚有誤會。又公
      訴人起訴事實雖未敘及被告利用不正當方法致使信洲公司
      91年度資產負債表等財務報表發生不實結果之犯行，然此
      部分事實與本案起訴經論罪部分，既具有牽連犯之裁判上
      一罪關係，為起訴效力之所及，本院自得併予審究。爰審
      酌被告於本院審理中坦白承認犯行，犯後態度良好，兼衡
      被告係因一時失慮而觸犯刑章，犯罪動機尚有可諒之處，
      暨其犯罪手段、對於告訴人丙○○及國家法益所造成之危
      害等一切情狀，量處如主文所示之刑。再按被告行為時刑
      法第41條規定：「犯最重本刑為5 年以下有期徒刑以下之
      刑之罪，而受6 個月以下有期徒刑或拘役之宣告，因身體
      、教育、職業、家庭之關係或其他正當事由，執行顯有困
      難者，得以1 元以上3 元以下折算1 日，易科罰金」，並
      依修正前罰金罰鍰提高標準條例第2 條前段（現已刪除）
      規定，就其原定數額提高為100 倍折算1 日，則被告行為
      時之易科罰金折算標準，應以銀元300 元折算1 日，經折
      算為新臺幣後，應以新臺幣900 元折算為1 日；惟95年7
      月1 日修正公布施行後之刑法第41條第1 項前段則規定：
      「犯最重本刑為5 年以下有期徒刑以下之刑之罪，而受6
      個月以下有期徒刑或拘役之宣告者，得以新臺幣1000元、
      2000元或3000元折算1 日，易科罰金」，故依現行刑法第
      2 條規定比較修正前後之易科罰金折算標準，以被告行為
      時即95年7 月1 日修正公布施行前之規定，較有利於被告
      ，亦即應適用95年7 月1 日修正公布施行前之刑法第41條
      第1 項規定，定其易科罰金折算標準。末查被告犯罪之時
      間係在96年4 月24日以前，且非中華民國96年罪犯減刑條
      例第3 條第1 項所定不予減刑之罪，至減刑條例第5 條雖
      規定：「本條例施行前，經通緝而未於中華民國96年12月
      31日以前自動歸案接受偵查、審判或執行者，不得依本條
      例減刑」，惟係指於該條例施行即96年7 月16日前經通緝
      ，而未於96年12月31日前自動歸案者，始不得依該條例減
      刑。被告係於96年8 月10日經臺灣臺北地方法院檢察署發
      佈通緝，有該署甲○盛洪緝字第3152號通緝書附卷可參，
      自不受該條例第5 條不得減刑之限制，應依該條例第2 條
      第1 項第3 款、第7 條、第9 條之減刑規定，減其宣告刑
      2 分之1 ，並諭知易科罰金之折算標準，暨依中華民國96
      年罪犯減刑條例第10條第1 項規定，定其應執行之刑。
據上論斷，應依刑事訴訟法第273 條之1 第1 項、第299 條第1
項前段，修正前商業會計法第71條第5 款，稅捐稽徵法第47條第
1 款、第41條，刑法第11條前段、第2 條第1 項前段、第28條、
第31條第1 項、第216 條、第215 條、修正前刑法第55條後段、
第41條第1 項前段、第51條第5 款，中華民國96年罪犯減刑條例
第2 條第1 項第3 款、第7 條、第9 條、第10條第1 項，刑法施
行法第1 條之1 ，修正前罰金罰鍰提高標準條例第2 條，現行法
規所定貨幣單位折算新臺幣條例第2 條，判決如主文。
本案經檢察官楊冀華到庭執行職務
中    華    民    國    97    年    8     月    14    日
                  刑事第七庭  法  官  孫正華
上正本證明與原本無異。
如不服本判決，應於判決送達後10日內向本院提出上訴狀（應抄
附繕本）。告訴人或被害人如對於本判決不服者，應具備理由請
求檢察官上訴，其上訴期間之計算係以檢察官收受判決正本之日
期為準。
                              書記官  葉潔如
中    華    民    國    97    年    8     月    14    日
附錄本案論罪科刑法條全文：
中華民國刑法第216 條
行使第210 條至第215 條之文書者，依偽造、變造文書或登載不
實事項或使登載不實事項之規定處斷。
中華民國刑法第215 條
從事業務之人，明知為不實之事項，而登載於其業務上作成之文
書，足以生損害於公眾或他人者，處3 年以下有期徒刑、拘役或
5 百元以下罰金。
稅捐稽徵法第47條第1 款
本法關於納稅義務人、扣繳義務人及代徵人應處徒刑之規定，於
下列之人適用之：
一、公司法規定之公司負責人。
稅捐稽徵法第41條
納稅義務人以詐術或其他不正當方法逃漏稅捐者，處5 年以下有
期徒刑、拘役或科或併科新台幣6 萬元以下罰金。
修正前商業會計法第71條第5 款
商業負責人、主辦及經辦會計人員或依法受託代他人處理會計事
務之人員有下列情事之一者，處5 年以下有期徒刑、拘役或科或
併科新臺幣15萬元以下罰金：
五、其他利用不正當方法，致使會計事項或財務報表發生不實之
    結果。


司法院資訊處製作；財團法人民間司法改革基金會備份。
